臺灣板橋地方法院刑事判決　　　　　　　　　　　　九十二年度簡上字第三七號
　　上　訴　人
　　即聲請　人　臺灣板橋地方法院檢察署檢察官
　　上　訴　人
　　即　被　告　甲○○
　　選任辯護人　張俊傑律師
　　　　　　　　洪銘徽律師
右列上訴人因誣告案件，不服本院九十二年度簡字第二五六六號中華民國九十二年十
月一日第一審判決（聲請案號：九十二年度偵字第一二四九九號），提起上訴，本院
管轄之第二審合議庭判決如左：
    主  文
原判決撤銷。
甲○○無罪。
    理  由
一、本件聲請簡易判決意旨：被告甲○○係設台北市○○路○段一○一號「中興商業
    銀行股份有限公司」（下稱中興銀行）東門分行之分行經理，明知乙○○分別於
    民國九十一年九月九日與同年月十日，依序各持友人林美秀所有之支票三十一紙
    及三紙前往中興銀行東門分行，向該分行之櫃檯行員存入上開支票，以便向票據
    交換所交換兌現，復於同年月十一日下午三時三十分許，再偕同林美秀前往該分
    行查詢存褶餘額，經查詢後顯示存褶有金額新台幣（下同）三百八十餘萬元，林
    美秀即將其中之三百八十萬元，匯入乙○○所有之合作金庫新莊分行帳戶內，嗣
    於當日下午五時許，該分行行員發覺由林美秀所有、而由乙○○提示交換之上開
    支票中，其中因該分行作業疏失之故，而由乙○○溢領嗣後遭到退票之二張支票
    票款，金額共計四十萬元，惟乙○○存入支票兌現之行為，並無施用何詐術之可
    言。詎甲○○此時理應循正常管道，請求乙○○返還溢領之票款四十萬元，詎甲○○不思此正途，意基於意圖使他人受刑事處分之犯意，報由中興銀行後，即委
    由不知情之該分行襄理丙○○，於九十一年九月十二日下午二時五十五分許，前
    往台北縣政府警察局新莊分局，誣指乙○○基於意圖為自己不法所有之犯意，利
    用存入支票之手段，而施用詐術向中興銀行東門分行，詐得四十萬元之不法利益
    ，圖使乙○○成立詐欺及背信等罪名，應認被告涉犯刑法第一百六十九條第一項
    之誣告罪嫌云云。
二、按犯罪事實應依證據認定之，無證據不得推定其犯罪事實；又不能證明被告犯罪
    者，應諭知無罪之判決，刑事訴訟法第一百五十四條第二項、第三百零一條第一
    項分別定有明文。又犯罪事實之認定，應憑真實之證據，倘證據是否真實尚欠明
    確，自難以擬制推測之方式，為其判斷之基礎；而認定犯罪事實之證據係指足以
    認定被告確有犯罪行為之積極證據而言，該項證據自須適合於被告犯罪事實之認
    定，始得採為斷罪之資料，最高法院五十三年臺上字第六五六號、二十九年上字
    第三一０五號著有判例。且刑事訴訟上證明之資料，無論為直接或間接證據，均
    須達於通常一般之人均不致有所懷疑，而得確信其為真實之程度，始得據為有罪
    之認定，若其關於被告是否犯罪之證明未能達此程度，而有合理懷疑之存在，致
    使無從形成有罪之確信，根據「罪證有疑，利於被告」之證據法則，即不得遽為
    不利被告之認定，亦有最高法院七十六年臺上字第四九八六號判例可稽。其以情
    況證據（即間接證據）斷罪時，尤須基於該證據在直接關係上所可證明之他項情
    況事實，本乎推理作用足以確證被告有罪，方為合法，不得徒憑主觀上之推想，
    將一般經驗有利被告之其他合理情況逕予排除，此觀諸最高法院三十二上字第六
    七號判例意旨亦甚彰明。且告訴人之告訴，係以使被告受刑事追訴為目的，是其
    陳述是否與事實相符，仍應調查其他證據以資審認，最高法院五十二年臺上字第
    一三００號判例明揭此旨。
三、次按，誣告罪之成立以意圖他人受刑事處分或懲戒處分，而為虛偽之告訴告發報
    告者為要件。所謂虛偽係指明知無此事實故意捏造而言，若告訴人誤認有此事實
    或以為有此嫌疑，自不得指為虛偽，即難科以本罪。又誣告罪之成立，以告訴人
    所訴被訴人之事實必須完全出於虛構為要件，若有出於誤會或懷疑有此事實而為
    申告，以致不能證明其所訴之事實為真實，縱被訴人不負刑責，而告訴人本缺乏
    誣告之故意，亦難成立誣告罪名，此有最高法院四十年臺上字第八八號、四十四
    年臺上字第八九二號判例意旨可資參照。
四、聲請人認被告甲○○涉有上開犯嫌，無非以右揭事實，業據告訴人乙○○指述綦
    詳，且經證人林美秀及丙○○結證屬實，此外並有證人林美秀所有之中興銀行東
    門分行帳號：000000000000號綜合存款存摺之存款明細表乙紙在卷
    可稽等為其論據。訊據被告甲○○堅決否認有何誣告犯行，辯稱：本件告訴是本
    分行襄理丙○○認為有合理懷疑，因他們款項不退還，丙○○才提出告訴，後來
    積極催討，他們才還錢，我不是當事人，不是我提議去告訴，丙○○先去派出所
    ，我再聯絡總行法務，法務說可能要先去警察局備案，丙○○當時並沒有委任狀
    ，是後來他撤銷告訴時，派出所警員說不行，我才出示委任狀等語。
五、經查，
  (1)本件中興銀行東門分行襄理丙○○於九十一年九月十二日下午二時五十五分許，
    前往台北縣政府警察局新莊分局，以「乙○○於同年月十一日下午三時三十分許
    ，偕同林美秀前往該分行提領林美秀存褶內票款三百八十萬元並匯入乙○○所有
    之合作金庫新莊分行帳戶內，嗣查覺乙○○所存之支票有二張退票，金額總計四
    十萬元，所以本分行先通知合作金庫新莊分行凍結三百八十萬元其中的四十萬元
    ，並通知乙○○到合作金庫新莊分行處理，但乙○○堅持不出面處理，所以本人
    代表中興銀行東門分行對乙○○提出詐欺背信告訴」為由，對告訴人乙○○提出
    詐欺背信之告訴等節，業據證人丙○○於偵訊、本院審理時證述屬實，核與告訴
    人乙○○所指述之情節相符，並有證人丙○○於九十一年九月十二日之警詢筆錄
    在卷可稽，被告對證人丙○○有於右揭時、地對告訴人乙○○提出詐欺、背信告
    訴一情亦不否認，自堪信為實在。
  (2)被告及選任辯護人雖辯稱：本件非被告對告訴人乙○○提出告訴，本件告訴人為
    中興銀行云云。惟據證人丙○○於偵訊時證稱：「（問、是否甲○○授權你告訴
    的）是的」等語、本院審理時證稱：「（辯護人問：你於九十一年九月十二日到
    新莊分局做筆錄時，有無帶委任狀）沒有。（辯護人問：請提示偵卷第十六、十
    七頁的委任狀及撤銷聲請書，該撤銷聲請書是證人丙○○去新莊分局做撤銷，聲
    請書日期是九十一年九月十八日，為何委任狀日期是九十一年十二月三十日，為
    何撤銷告訴後，還請被告具名補一個撤銷委任狀）在九月十六日乙○○就把四十
    萬的錢匯到林美秀銀行戶頭，把錢還掉，所以我就去新莊分局三組辦撤銷，三組
    的經辦人員不在，後來我在電話中跟他聯絡，可以用書狀撤銷，但後來他先是說
    不能撤銷的案子，因為我說我有聲請撤銷，所以又出示一個撤銷委任狀給他。（
    辯謢人問：本件告訴，是總行決定或分行決定）分行決定。（檢察官問：被溢領
    時有無告訴被告）有。（審判長問：你剛說是分行決定提出告訴，是何人提議要
    提出告訴）被告。（審判長問：有無何人建議她）沒有人建議。（審判長問：去
    派出所前有無問銀行法務人員，法務人員如何說）有，叫我們先去派出所備案。
    （辯護人問：為何有總行的委任狀）因為警員叫我們這樣子做，才出總行的委任
    狀。」等語，證人丙○○上開所證述之情節，亦有偵查卷第十七頁所附之九十一
    年九月十八日由告訴人丙○○具名提出之撤銷詐欺背信申請書、偵查卷第十六頁
    所附之九十一年十二月三十日由中興銀行東門分行法定代理人甲○○具名委任丙○○為「撤銷被告訴人乙○○詐欺背信案件」之刑事委任狀及偵查卷第十五頁所
    附之九十二年一月二十三日由中興銀行法定代理人中興銀行接管小組召集人何文
    雄具名委任甲○○、丙○○、游世陽之刑事委任狀各一份在卷足憑。是雖證人丙○○於九十一年九月十二日下午二時五十五分許，前往台北縣政府警察局新莊分
    局對乙○○提出告訴時，並未提出任何刑事委任狀，而係於九十一年九月十八日
    證人丙○○提出撤銷告訴申請書後之九十一年十二月三十日始提出由被告具名之
    撤銷告訴委任狀，惟被告既係中興銀行分行東門分行之經理即該分行之法定代理
    人，為綜理該分行一切事務之人，被告當日對於該分行發生本件告訴人乙○○溢
    領四十萬元之事既知情，且被告亦有與中興銀行總行法務聯絡，證人丙○○僅係
    分行襄理，對於本件溢領事件是否提出告訴，應無決定之權限，尚難因證人丙○○於九十一年十一月十二日提出告訴時未據合法刑事委任狀或事後中興銀行總行
    有出具委任被告等人之委任狀，即認本件對告訴人乙○○提出之告訴係證人丙○○個人或係中興銀行總行提出告訴而與被告無關，應認證人丙○○於警詢忠提出
    告訴時係經被告授權同意，被告及選任辯護人前開所辯，尚難採信。
  (3)被告有授權證人丙○○於右揭時、地對告訴人乙○○提出告訴一情，雖已如前述
    ，惟告訴人乙○○有偕同林美秀分別於九十一年九月九日與同年月十日，分別持
    林美秀所有之支票三十一紙及三紙前往中興銀行東門分行存入林美秀所有帳號為
    000000000000之綜合存款帳戶內，復於同年月十一日下午三時三十
    分許，再偕同林美秀前往該分行查詢該存褶餘額，經查詢後顯示存褶有金額三百
    八十四萬九千五百十七元，而此存款餘額包含於同年月十日所存入之台灣中小企
    業銀行新莊分行、票號ＡＷ0000000、面額二十萬元及富邦商業銀行、票
    號ＰＦ0000000、面額二十萬元而應於同年月十二日始能提領之支票票款
    ，該分行竟因作業疏失，同意林美秀即將其中之三百八十萬元提領匯入告訴人乙○○所有之合作金庫新莊分行帳號為0000000000000之帳戶內，嗣
    於當日下午五時許，該分行行員始發覺上開二紙支票因存款不足及撤銷付款委託
    遭退票，經該分行於當日即緊急聯絡林美秀、乙○○，嗣乙○○於同年月十六日
    將該筆四十萬元之退票款項返還中興銀行東門分行等情，為告訴人乙○○於偵查
    中承認在卷，並據證人林美秀及丙○○證述屬實，且有林美秀所有上開帳戶存摺
    明細影本、上開遭退票之支票暨退票理由單、中興銀行交換提回退票備查簿、中
    興銀行匯款申請書、存款憑條、取款憑條等影本附卷可證，自堪信為真實，足見
    中興銀行東門分行於九十一年九月十二日提出告訴時與告訴人乙○○間確有上開
    四十萬元退票票款遭溢領之糾紛。另本件告訴人乙○○、證人林美秀雖均證稱：
    「九十一年九月十一日晚上銀行通知要我們還錢，但要等隔天才能處理，沒想到
    隔天去合作金庫時帳戶就被凍結」等語，惟據證人丙○○於本院審理時證稱：「
    合作金庫新莊分行說不能退，因為已經入帳，且說沒有法院命令不能凍結」等語
    ，且銀行帳戶內之款項非有法定事由係無法凍結，此為眾所週知之事，告訴人乙○○所有之合作金庫新莊分行帳戶內之存款在中興銀行尚未取得民事之假處分或
    執行名義前是無法圈存凍結，又本件亦無證據證明告訴人乙○○所有上開帳戶業
    於同年九月十二日業經凍結，是告訴人乙○○、證人林美秀前開所述，應非實在
    ，且凍結帳戶與被告是否有誣告之犯意無關，是中興銀行東門分行於告訴人乙○○返還四十萬元款項之前，縱其真正目的係為保全債權而前往新莊分局對告訴人
    乙○○提出告訴，亦非無據，是尚難以「該筆金額既已遭凍結，復於隔日下午即
    提出告訴」為由而遽認被告有意圖使告訴人受刑事處分之誣告故意。
  (4)被告既授權丙○○於警詢中所指述之告訴人溢領票款糾紛之客觀事態既為真實，
    則被告本諸該事實對告訴人提出告訴，要無虛構或捏造事實可言，至該具體事實
    是否構成詐欺或背信，乃被告個人本於法律認知所為之判斷，其認知與法律規定
    縱有未符，因其主觀上並無申告不實之故意，與誣告罪之構成要件即屬有間。綜
    上所述，本件尚無積極證據足資證明被告確有杜撰事實訛為指訴之誣告情事，復
    查又無其他積極、確切之證據足以證明被告成立誣告罪責，揆諸前揭規定，要屬
    不能證明其犯罪。原審未察遽予論罪科刑，容有未洽，被告以此指摘原判決不當
    ，為有理由，自應撤銷原判決，逕依通常程序為第一審判決並為被告無罪之諭知
    。
據上論斷，應依刑事訴訟法第四百五十五條之一第一項、第三項、第三百六十九條第
一項前段、第三百六十四條、第三百零一條第一項，判決如主文。
本案經檢察官蘇揚旭到庭執行職務。
中      華      民      國    九十三    年      一      月     十六     日
                              臺灣板橋地方法院刑事第十三庭
                                  審判長法  官  王復生
                                        法  官  白光華
                                        法  官  陳明珠
右正本證明與原本無異
本件得上訴。
                                        書記官  陳慧儷
中      華      民      國    九十三    年      一      月     十六     日
